臺灣橋頭地方法院民事判決　　　　　　110年度岡簡字第169號
原　　　告　吳惠貞　


訴訟代理人　朱宏杰律師
被　　　告　李水吉　


上列當事人間請求確認本票債權不存在事件，本院於民國110 年
10月28日辯論終結，判決如下：
    主  文
一、確認被告持有原告所簽發如附表編號1 、2 所示本票，對原
    告之本票債權不存在。
二、確認被告持有原告所簽發如附表所示本票，於逾新臺幣陸萬
    柒仟參佰元，對原告之本票債權不存在。
三、訴訟費用由被告負擔。
    事實及理由
壹、程序方面
    按確認法律關係之訴，非原告有即受確認判決之法律上利益
    者，不得提起之；確認證書真偽或為法律關係基礎事實存否
    之訴亦同，民事訴訟法第247 條第1 項定有明文。所謂即受
    確認判決之法律上利益，係指因法律關係之存否不明確，致
    原告在在私法上地位受有侵害之危險，而此危險得以對被告
    之確認判決除去者而言( 最高法院52年上字第1922號著有判
    例可資參照) 。本件原告起訴主張被告持有原告所簽發如附
    表所示之本票3 紙（以下合稱：系爭本票），並向本院聲請
    本票准予強制執行，經本院以109 年度司票字第1228號裁定
    准予強制執行，此有本院109 年度司票字第1228號民事裁定
    附卷可稽( 詳本院卷第19至20頁) ，復據本院依職權調閱上
    開案卷核閱無訛，是系爭本票債務在未經確定判決確認其不
    存在以前，原告仍有隨時受強制執行之危險，而此危險得以
    確認判決除去之，從而，原告提起本件確認之訴即有法律上
    之利益，合先敘明。
貳、實體方面
一、原告主張：
  ㈠緣被告前執原告所簽發之系爭本票向本院聲請本票准予強制
    執行，經本院以109 年度司票字第1228號裁定准許。惟查，
    兩造於民國109 年4 月1 日協議（系爭協議），由原告委託
    被告辦理原告所有之共有土地（下稱系爭土地）分割，兩造
    並約定系爭土地分割結案後，原告支付被告新臺幣（下同）
    130 萬元作為報酬，原告因而簽發附表編號1 、2 所示之本
    票已供履約擔保。然被告事後並未履行協議，自不得就附表
    編號1 、2 之票據主張權利。另被告於上開協議後，以勞務
    費太低為由，要求提高20萬元元，原告因而補開同額本票作
    為擔保。不久，被告又巧立支付代書費用20萬元元之名目，
    加計原告向被告借款63,700元，要求原告開立附表編號3 之
    本票。故附表3 編號之本票，僅其中63,700元有債權債務關
    係，超過部分之債權並不存在。
  ㈡為此聲明：
  ⒈確認被告持有原告簽發如附表編號1 、2 所示之本票，對原
    告之本票債權不存在。
  ⒉確認被告持有原告簽發如附表編號3 所示之本票，對原告之
    本票債權逾67,300元部分，不存在。
二、被告則以：
  ㈠同意原告主張附表編號1 、2 所示本票之債權不存在。附表
    編號3 所示本票之債權部分，原告除向被告借款63,700元外
    ，被告因兩造間之協議，於109 年5 月6 日電匯代書費20萬
    元辦理分割系爭土地之代書、同年5 月11日又再次電匯代書
    費15萬元元予辦理分割系爭土地之代書，上開三筆款項，合
    計413,700 元，因此附表編號3 所示本票，於413,700 元範
    圍內，有債權關係等語。
  ㈡為此聲明（見本院卷第53頁、第127-128頁）：
  ⒈同意被告持有原告簽發如附表編號1 、2 所示之本票，對原
    告之本票債權不存在。
  ⒉原告其餘之訴駁回。
三、得心證之理由：
  ㈠被告持有原告名義簽發之系爭本票，向本院聲請裁定准予強
    制執行乙節，有本院109 年度司票字第1228號民事裁定影本
    1 紙附卷可稽，復經本院依職權調取109 年度司票字第1228
    號本票裁定卷宗核閱無訛，且為兩造所不爭執，堪信為真。
  ㈡附表編號1、2所示本票部分：
    按「當事人於言詞辯論時為訴訟標的之認諾者，應本於其認
    諾為該當事人敗訴之判決。」此民事訴訟法第384 條定有明
    文。本件被告於本院所定之言詞辯論期日，當庭表示：「同
    意100 萬元及30萬元的本票部分沒有債權。」等語（見本院
    卷第127 頁），顯已對原告之請求為認諾之表示，參照上開
    說明，此部分，自應本於被告之認諾判決被告敗訴。
  ㈢附表編號3所示本票部分：
    按在票據上簽名者，依票上所載文義負責。票據法第5 條第
    1 項定有明文。又原告（票據債務人）依票據法第13條前段
    規定之反面解釋，對被告（票據執票人）主張兩造間存有直
    接抗辯之事由，而提起確認票據債權不存在之訴者，因票據
    係文義證券及無因證券，屬不要因行為，票據行為一經成立
    後，即與其基礎之原因關係各自獨立，而完全不沾染原因關
    係之色彩，亦即票據原因應自票據行為中抽離，而不影響票
    據之效力( 或稱無色性或抽象性) 。此項票據之無因性，為
    促進票據之流通，應絕對予以維護，初不問其是否為票據直
    接前、後手間而有不同。故執票人於上開訴訟中，祇須就該
    票據作成之真實負證明之責，關於票據給付之原因，並不負
    證明之責任。於此情形，票據債務人仍應就其抗辯之原因事
    由，先負舉證責任，俾貫徹票據無因性之本質，以維票據之
    流通性。執票人在該確認票據債權不存在之訴訟類型，僅須
    依民事訴訟法第195 條及第266 條第3 項之規定，負真實完
    全及具體化之陳述義務，尚不因此而生舉證責任倒置或舉證
    責任轉換之效果( 最高法院103 年度台簡上字第19號判決意
    旨參照) 。經查：
  ⒈原告主張附表編號3 所示本票，僅向被告借款63,700元，其
    餘40萬元，其中20萬元係被告要求提高系爭協議之酬勞，另
    20萬元係被告巧立名目，故附表編號3 所示本票，超過63,7
    00元之本票債權不存在等情，並提出協議書及計算單據各乙
    紙為證（本院卷第19-21 頁、第25頁）。被告就附表編號3
    所示本票，除同意原告借款63,700元外，餘均否認。是首堪
    認定者，兩造間確實有63,700元之債權債務關係。
  ⒉次查，依兩造間之系爭協議第二項，兩造同意系爭土地辦理
    分割之相關費用約30萬元，由被告代墊，原告則開立同額本
    票交被告收執，有原告所舉協議書可證（本院卷第19頁）。
    又觀之附表編號3 所示本票開立依據之計算單據（本院卷25
    頁），當初被告要求開立附表編號3 本票，係以原告欠款
    63,700元，加計代書費用20萬元，再加計「補開」20萬元為
    依據。被告雖舉匯款收據2 紙，主張業已支付二筆代書費用
    ，一筆20萬元、一筆15萬元，合計35萬元之代書費（本院卷
    57頁）。惟依證人即被告所指匯款人馬國昌證稱：（提示本
    院卷第57頁），匯款單之馬國昌，是一親簽，當時被告說原
    告原告要求寄給原告嬸嬸代書費用，當時時間三點十幾分了
    ，被告的腳不方便，請伊匯款，匯款單上林宏冉，這個名字
    是被告告訴伊的，之後伊帶被告去臺中找原告嬸嬸，要跟原
    告嬸嬸確認匯款的帳戶是否是原告嬸嬸的，原告嬸嬸說不是
    等語（見本院卷第128-130 頁）。顯然證人馬國昌對於上開
    匯款目的，亦係聽被告所述，自難以其證詞，逕為有利被告
    之認定。本院另審酌，原告委託被告就系爭土地辦理分割事
    宜，若需委任代書辦理業務，一般多係已至共有人或部分共
    有人談妥分割土地，欲處理土地登記事宜階段，且大多於受
    委任事務完成時，才會支付全部款項。而依被告所提土地登
    記簿謄本（本院卷99-117頁），系爭土地部分因和解而分割
    之登記日期為110 年4 月13日，原因發生日期為109 年12月
    29日，遠早於系爭本票簽發之109 年5 月26日，原告主張簽
    發附表編號3 所示本票當時，並未有任何代書費用等語，已
    非無稽。再參以被告所舉代書費用35萬元，與計算單據上之
    代書費用20萬元，並不相當，益證原告主張被告巧立支付代
    書費用，要求原告簽發系爭本票等語，應堪採信。故就附表
    編號3 所示本票，原告尚積欠被告之借款債務為本金為63,7
    00元，堪可認定。
四、綜上所述，原告請求確認被告持有原告所簽發如附表編號1
    、2 所示本票，對原告之本票債權不存在。暨確認被告持有
    原告所簽發如附表所示本票，於逾新臺幣67,300元，對原告
    之本票債權不存在。洵屬有據，應予准許。
五、本件為判決之基礎已臻明確，兩造其餘主張、陳述並所提證
    據，經審酌後，認均與本件之結論無礙，爰不再一一論述，
    併予敘明。
六、據上論結，本件原告之訴為有理由，依民事訴訟法第436 條
    第2 項、第78條，判決如主文。
中    華    民    國   110    年    11    月    11    日
                  岡山簡易庭  法    官  林揚奇
以上正本係照原本作成。
如不服本判決，應於送達後20日內，向本院提出上訴狀並表明上
訴理由，如於本判決宣示後送達前提起上訴者，應於判決送達後
20日內補提上訴理由書（須附繕本）。
中    華    民    國   110    年    11    月    11    日
                              書 記 官  陳麗如
　
附表
┌─┬───────┬──────┬───────┬────┐
│編│ 發   票   日 │ 票面金額   │ 提   示   日 │票據號碼│
│  │ （民    國） │（新臺幣）  │ 即利息起算日 │        │
│號│              │            │（民    國）  │        │
├─┼───────┼──────┼───────┼────┤
│ 1│109年4月1日   │1,000,000元 │109年4月1日   │0000000 │
├─┼───────┼──────┼───────┼────┤
│ 2│109年4月1日   │300,000元   │109年4月1日   │0000000 │
├─┼───────┼──────┼───────┼────┤
│ 3│109年5月26日  │463,700元   │109年5月26日  │562891  │
└─┴───────┴──────┴───────┴────┘